【裁判字號】    86,訴,1518
【裁判日期】    890315
【裁判案由】    損害賠償
【裁判全文】
臺灣臺中地方法院民事判決  八十六年度訴字第一五一八號
    原      告    甲○○
    訴訟代理人    吳紹貴律師
    複代理  人    許盟志律師
                  吳昀儒
    被      告    吳德恩
    訴訟代理人    蔡孟章律師
右當事人間請求回復原狀事件，本院判決如左：
    主    文
被告應給付原告新台幣柒拾萬元及自民國八十六年七月二十五日起至清償日止按年息
百分之五計算之利息。
原告其餘之訴駁回。
訴訟費用由被告負擔二分之一，餘由原告負擔。
本判決原告勝訴部分於原告以新台幣貳拾肆萬元供擔保後，得假執行；但被告於假執
行程序實施前以新台幣柒拾萬元為原告供擔保後，得免為假執行。
原告其餘假執行之聲請駁回。
    事    實
甲、原告方面：
  一、聲明：（一）被告應給付原告新台幣（下同）一百三十一萬二千八百七十六元
      及自起訴狀繕本送達之翌日即民國八十六年七月二十五日起至清償日止按年息
      百分之五計算之利息。（二）願供擔保聲請宣告假執行。
  二、陳述：
  （一）原告與被告於八十五年十一月二十九日達成協議由原告承攬被告所有坐落於
        台中市○○○○街六三二號六樓之二建物之室內設計裝璜施工工程，約定總
        價款為二百一十萬元，於此之前，原告已將設計圖、估價單送交被告審核，
        經其確認後，被告並交付三十萬元五千七百一十四元之定金，原告乃於同年
        十二月二日進場施工，詎料，被告忽於同月二十日無故阻撓工程之進行，且
        命現場監工停工，甚而囑附大樓管理人員禁止施工人員進場施工，經原告親
        至被告住處溝通，並要求繼續施工，被告非但予以拒絕，抑且回函欲解除契
        約，原告迫於無奈只好停工，惟截至當時，原告已幾近完成木造、水電、及
        雜項等工程，工程費用合計為九十一萬八千五百九十餘元，扣除已收取之定
        金，被告應給付已完成之工程款項為六十一萬二千八百七十六元。
  （二）嗣兩造歷經五次協調始於八十六年四月四日達成協議，而又訂立正式承攬契
        約書，原告事後即依約著手準備復工，為表慎重，又於同年四月十日偕同木
        工師傅，前往被告處所與被告鷖同再次勘察確認施工項目，嗣於隔日即四月
        十一日將完整之施工計劃書及零件樣品材質交予被告當場收受，並待其以三
        、四之時間審核、確認後，通知開工。詎料，被告竟於上開期間經過後委請
        律師發函以表示解除契約，顯見其毫無履行契約之誠意。依合約書第十三條
        之約定，須經雙方確認後進場施工，非得由被告任意主張，更無權解除契約
        ，原告乃依約於八十六年四月二十三日催告被告限期確認設計圖、線路圖及
        施工計劃書，惟被告相應不理，並阻礙原告進場施工，原告不得已而解除本
        件契約，為此，依本件契約第十五條約定請求被告給付違約金七十萬元，及
        依民法第二百五十九條第三款關於回復原狀之規定，請求被告給付六十一萬
        二千八百七十六元，共計一百三十一萬二千八百七十六元。
  （三）兩造於八十五年十一月二十九日達成協議由原告承攬系爭設計裝璜施工共計
        十項工程，嗣因被告無故阻撓施工，經兩造協調後，再於八十六年四月四日
        訂立承攬契約書，將前揭十項工程縮減，僅就已施工但未完成部分即雜項、
        水電、木工工程約定繼續施作，工程款協議為七十一萬零九百六十六元，故
        係就前揭協議訂立書面契約，以示慎重並資共同遵守，兩者實為同一。而原
        告於八十五年十一月二十九日兩造達成協議後所交付之設計圖，業已標明各
        種電器開關之配置線路，更於設計圖第一張標明係水電圖，被告稱原告未於
        約定期限內交付線路圖，殊屬不實。況本件工程係屬裝璜工程，關於室內用
        電之配置線路圖，除已包含前揭設計圖外，缺乏單獨之線路圖對本件工程並
        無影響，被告僅以此為由，不惟殊乏誠信，亦顯有權利濫用之嫌。
  （四）原告於承攬系爭工程後，隨即將多達十四頁之設計圖交予被告等情，業經被
        告本人到庭自認在卷，且於施工過程中更以書面向被告報告施工進度，並將
        估價單交被告審閱後，始交付定金三十萬五千七百一十四元不詳、價格不實
        、材料用量與施工圖不符，有虛列浮報之行為，豈會交付三十餘萬元之定金
        ？倘原告所提報價單規格。被告所稱六項重大缺失，與事實不符。其中被告
        所稱設計師應交之文件零落不全，不只立體配置圖缺少工程透視圖，無材料
        樣品色板，未提出電路及弱電詳細線路圖，未按國家規定予以配置按裝，影
        響居家生命及財產之安全云云，亦屬無稽。
  （五）本件工程除現場施工外，尚有工廠部分之施工，姑不論原告所舉訪客登記簿
        之正確性，其至多僅能說明系爭不動產「現場施工」之情況自屬應然，被告
        顯有意忽略工廠施工之部分。再者，被告所提綠姆指景觀有限公司亦僅就系
        爭不動產現場施工部分進行鑑價，其正確性本即可疑，況該公司係專精於景
        觀園藝方面者，就本件木工、水電工程是否有鑑價能力，亦屬可疑。
  三、證據：提出工程明細表乙份、承攬契約書乙份、確認簽收影本二份、材料施工
      計劃書乙份、設計圖影本十四張、存證信函二份為證，並請求訊問證人楊朝琳
      、傅蕭嘉。
乙、被告方面：
  一、聲明：（一）駁回原告之訴及假執行之聲請。（二）如受不利判決，願供擔保
      ，請准免為假執行。
  二、陳述：
  （一）被告固將前開房屋之室內裝璜工程，以口頭約定交由原告負責規劃設計暨施
        工，然被告遲不與原告簽立正式之工程承攬書面契約，又始終未提供室內裝
        璜整體工程之規劃設計圖說及估價單，任憑其一己主觀之意識，逕自僱工進
        行施工，施工中復不依被告之理想意願及要求，一意孤行，且浮報造作物之
        材質數量及價格，浪費室內空間，以致施工品質低劣，造作物瑕疵累累，安
        全堪慮。被告於施工中發現諸多缺失後，即一再要求原告進行檢討改善，而
        原告均置之不理，為免兩造均遭受無謂之損失，乃不得不令其停工，事後委
        請律師居間協調，兩造始於八十六年四月四日訂立正式承攬契約書，於該契
        約書中第三條、第四條、第十三條暨第十五條項內約定：『乙方（即原告）
        應提供甲方（即被告）設計圖、線路圖、施工材料品質、規格，乙方並應於
        簽定本約後七日內一次備齊第四條相關文件及提出材料及施工計劃書，以及
        零件樣品，經雙方確認後進場施工，確認後七日內開工，自開工日起十四個
        工作天完工，甲、乙雙方任一方違反本契約之約定須賠償他方懲罰性違約金
        七十萬元』。詎原告於訂約後，又故違契約約定，敷衍塞責，僅於同年月十
        一日交付簡單之材料施工計劃書、估價單及絞鍊與櫥櫃滑軌樣品，即草草了
        事，且故意延宕，逾越契約所定期限，拒不提供室內用電之配置線路圖，被
        告因而委請律師於同年四月十五日以台中法院郵局第一八一八號存證信函通
        知原告以聲明解除契約。迨同年月二十三日，原告始委由律師以中信字第八
        六０一七號函檢附天花板圖暨燈器配線圖寄交被告收受，其補送上述施工圖
        說資料非但已逾契約所定期限，猶在被告解除本件承攬契約之後。足見本件
        契約之解除係因可歸責於原告之事由，原告自應無損害賠償請求權可言。
  （二）原告自八十五年十二月二日起至同月二十日止，自行雇工進場施工所完成施
        工項目之造價為二十三萬六千四百六十元，茲兩造之承攬契約既已解除，依
        法原告應於其所受領之定金數額內扣除上開金額後，將餘額六萬九千二百五
        十四元之不當得利返還予被告，方為適法。換言之，因解除契約而受有損害
        者係被告，而非原告。況兩造於八十六年四月四日所訂立之承攬契約書第一
        條即已載明：「施工總價為七十一萬零九百六十六元正」，第二條復約定：
        「施工項目如附件（一）（以藍色螢光筆之註記為限）」等字樣。據此可知
        ，於被告不為解除契約之情形，原告必須完成契約書附件（一）所列之三十
        三項工程後，始得請求工程款七十一萬零九百六十六元，然今契約既經解除
        ，原告並未繼續施工，即未就系爭工程再投入資金及勞力，其謂「承攬人於
        繼續施工完成定作人所指定之造作物後，始能依約領取七十一萬元之工程款
        ，而承攬人不予依約繼續施工完成指定之造作物，即可請求六十一萬元之工
        程款。」實有違事理。倘原告所稱其已完成之工程造價為九十一萬餘元，經
        扣除定金後，被告上應給付六十一萬餘元等情屬實，然承攬契約約定之工程
        款總額為七十一萬餘元，顯然尚有一十萬元之差，則原告何能請求被告給付
        工程款六十一萬二千八百六十六元。
  （三）兩造於八十六年四月四日簽訂承攬契約書，係就原約定之施工項目共七十七
        項，減少為三十六項，並將後續施工項目之工程款縮減為七十一萬零九百六
        十六元。依契約更新原則，前約既經兩造合意更新，且前後契約施工項目、
        價款等內容已互不相同，則前約即應因後約之訂立而消滅。
  （四）原告所提出之工程明細表內載之工程估價單價與其提出之原始估價單之工程
        單價不符，如：原始估價單上載「木造工程」之總價為七十九萬元，而其工
        程明細表內書「木工估價單價」則為八十萬元，原始估價單上載「水電工程
        」之總價為五萬八千六百九十六元，然其工程明細表內所書「水電工程估價
        單價」則為六萬元，又原始估價單上載「鋁窗工程」之總價為一十萬八千元
        ，而工程明細表內書之「氣密窗工程估價單價」則係一十一萬七千元，另核
        原始估價單內並未載有設計費、管理費及拆除費等項，而工程明細表內則分
        別載有拆除費三萬四千八百元，設計費一十萬元及管理費一萬五千元，顯然
        不實。
  （五）證人楊朝琳雖到庭證稱：「去年十二月初至中旬之間，是原告叫我在系爭大
        樓做監工裝璜工程，室內裝璜是以木工為主，當時約做了七成，因未實際完
        成，所以僅能以施作時及材料估計，至於實際多少錢，應問實際施工之工人
        」。另證人蕭嘉事則到庭證稱：「工作天計一百多天，包括工廠，每天六、
        七人在做，工資一天約二千六百元，材料二十多萬元」等語。惟查證人楊朝
        琳既為原告僱用為現場監工，而證人蕭嘉事則係原告所僱用施工之木工，渠
        等證言自難免偏頗。
  （六）本件室內設計裝璜工程，施工項目原定為十大項（包括木造工程、空調工程
        、油漆工程、天然石材工程、玻璃工程、鋁窗工程、水電工程、景觀工程、
        木地板工程、雜項工程等），而原告已雇工施作未完成之工程項目僅止雜項
        、水電、木工三大項工程，且原告僱工施作未完成部分，經訴外人綠姆指景
        觀有限公司指派專業人員實地勘驗鑑估結果，其已施作工程部分之造價為二
        十三萬六千四百六十元，且原告已施工部分僅及其全部工程進度約百分之三
        十而已，以被告所給付之定金扣除後，尚剩餘六萬九千二百六十八元。
  三、證據：提出材料施工計劃書乙份、施工現場照片三十五張、存證信函七份、吳
      紹貴律師函乙份、綠姆指景觀有限公司現場鑑價單乙份、施工時數計算表乙紙
      、訪客紀錄表二十五紙為證。
    理    由
一、本件原告主張兩造於八十五年十一月二十九日達成協議，由伊承攬被告所有坐落
    台中市○○○○街六三二號六樓之二建物之室內設計裝璜施工工程，總價款為二
    百一十萬元，伊於事前業將設計圖、估價單送交被告審核，經其確認後，被告並
    交付三十萬五千七百一十四元之定金，伊乃於同年十二月二日進場施工，直至同
    月二十日，被告竟無故阻撓工程之進行，且命現場監工停工，甚而囑附大樓管理
    人員禁止施工人員進場施工，嗣經伊親至被告住處溝通，並要求繼續施工，被告
    非但予以拒絕，抑且回函欲解除契約，伊迫於無奈只好停工，惟截至當時，伊幾
    已完成木造、水電、及雜項等工程，工程費用合計為九十一萬八千五百九十餘元
    ，扣除已收取之定金，被告尚應給付已完成之工程款項六十一萬二千八百七十六
    元。嗣兩造歷經五次協調始於八十六年四月四日達成協議，而另訂承攬契約書，
    伊即於同月十一日將完整之施工計劃書及零件樣品材質交予被告當場收受，以待
    其審核、確認後，通知開工。詎料，被告竟又委請律師發函以表示解除契約，顯
    見其毫無履行契約之誠意。惟依合約書第十三條之約定，須經雙方確認後進場施
    工，非得由被告任意主張，更無權解除契約，伊乃依約於八十六年四月二十三日
    催告被告限期確認設計圖、線路圖及施工計劃書，惟被告仍置之不理，並阻礙伊
    進場施工，伊不得已而解除本件契約，為此，依本件契約第十五條約定請求被告
    給付違約金七十萬元，及依民法第二百五十九條第三款關於回復原狀之規定，請
    求被告給付六十一萬二千八百七十六元，共計一百三十一萬二千八百七十六元，
    及法應定遲延利息等情。
二、被告則以兩造原固以口頭約定，由原告承攬系爭工程，然被告遲不與原告簽立正
    式之工程承攬書面契約，又始終未提供室內裝璜整體工程之規劃設計圖說及估價
    單，即逕自僱工施工，且未依被告之要求施工，並浮報材質數量及價格，浪費室
    內空間，以致施工品質低劣，造作物瑕疵累累。被告於發現諸多缺失後，一再要
    求原告進行檢討改善，惟原告均置之不理，乃不得不令其停工。又原告於八十六
    年四月四日與被告訂立承攬契約書後，僅於同月十一日交付簡單之材料施工計劃
    書、估價單及絞鍊與櫥櫃滑軌樣品，且故意延宕，逾越契約所定期限，拒不提供
    室內用電之配置線路圖，被告因而委請律師於同月十五日以台中法院郵局第一八
    一八號存證信函通知原告以聲明解除契約。迨同月二十三日，原告始委由律師以
    中信字第八六０一七號函檢附天花板圖暨燈器配線圖寄交被告收受，其補送上述
    施工圖說資料非但已逾約定期限，猶在被告解除契約之後。足見本件契約之解除
    係因可歸責於原告之事由，原告應無損害賠償請求權可言。系爭室內設計裝璜工
    程，施工項目原定為十大項（包括木造工程、空調工程、油漆工程、天然石材工
    程、玻璃工程、鋁窗工程、水電工程、景觀工程、木地板工程、雜項工程等），
    而原告已雇工施作未完成之工程項目僅止雜項、水電、木工三大項工程，且原告
    僱工施作未完成部分，經訴外人綠姆指景觀有限公司指派專業人員實地勘驗鑑估
    結果，其已施作工程部分之造價為二十三萬六千四百六十元，且原告已施工部分
    僅及其全部工程進度約百分之三十而已，以被告所給付之定金扣除後，尚剩餘六
    萬九千二百六十八元資為抗辯。
三、原告主張伊承攬被告所有坐落台中市○○○○街六三二號六樓之二建物之室內設
    計裝璜施工工程，工程總價原為二百一十萬元，被告並交付定金三十萬五千七百
    一十四元，伊完成部分工程後，即因被告阻撓而停工，嗣兩造於於八十六年四月
    四日訂立承攬契約書之事實，業據提出承攬契約書乙份為證，復為被告所不爭執
    ，自堪信為真正。又原告主張伊業將設計圖、估價單送交被告審核，經其確認後
    ，被告始交付定金，嗣於訂立承攬契約書後，伊即依約將施工計劃書及零件樣品
    材質交予被告當場收受，以待其審核、確認等情，被告則否認之，並以前詞為辯
    。經查，兩造原係口頭約定由原告承攬系爭室內裝璜設計施工工程乙節，為兩造
    所不爭執，被告於嗣後並交付定金，亦如前述。衡諸常理，雙方必就系爭工程內
    容取得相當程度之共識，是原告稱其於被告交付定金前，即已將設計圖、估價單
    送交被告審核，經其確認後，伊始進場施工等語，尚符常情，且據其提出設計圖
    十四張為證，應堪採信。又此工程原約定為十大項即木造工程、空調工程、油漆
    工程、天然石材工程、玻璃工程、鋁窗工程、水電工程、景觀工程、木地板工程
    、雜項工程等，合計七十七項目。嗣經協調訂立承攬契約書時，則減縮為三大項
    即木造、水電、雜項工程，計三十六項目，施工總價亦由二百一十萬元減縮為七
    十一萬零九百六十六元，為兩造所不爭執。按承攬契約為非要式契約，故兩造原
    以口頭約定由原告承攬系爭室內裝璜設計施工工程，其契約即已成立，縱嗣後將
    工作項目及報酬予以縮減，而訂立承攬契約書，惟因其契約當事人及工作內容仍
    係室內裝璜設計施工工程，故應認屬同一承攬契約。而依上開承攬契約書第四條
    約定，乙方（即原告）需按圖施工，並提供甲方（即被告）設計圖、線路圖、施
    工材料之品質、規格。第十三條約定乙方須於簽定本約後七日內一次備齊第四條
    相關文件及提出材料及施工計劃書，零件樣品（可以圖示替代）經雙方確認後進
    場施工。確認後七日內開工，開工後甲方不得提出更改，以利工程進行按時完工
    ，此有上揭承攬契約書可稽。而原告於八十六年四月十一日交付被告材料施工計
    劃書、估價單及櫥櫃滑軌絞鏈樣品乙節，為兩造所不爭執，並有材料施工計劃書
    在卷為憑。依上開承攬契約書之約定，縱認有欠缺，然觀諸該契約書，並無被告
    因此得解除契約之特約，且依民法第二百五十四條規定，契約當事人之一方遲延
    給付者，他方當事人須定相當期限催告其履行，如於期限內不履行時，始得解除
    其契約。而被告於收受原告所交付之上開物品，即於同月十五日委請律師以台中
    法院郵局第一八一八號存證信函通知原告以表示解除契約，其解除契約自非合法
    ，應不生效力。又依本件承攬契約書第十三條關於原告須依第四條約定提出相文
    件及提出施工計劃書、零件樣品，經雙方確認後進場施工之約定以觀，可知定作
    人即被告對於原告提出之上開文件、物品有確認之義務。而原告除已提出設計圖
    、施工計劃圖、估價單及櫥櫃滑軌絞鏈樣品外，並於八十六年四月二十三日委由
    律師以中信字第八六０一七號函檢附天花板暨燈器配線圖寄交被告，並限期被告
    確認，惟被告逾期仍未予確認，自難謂非給付遲延，而原告亦未再定相當期限催
    告被告予以確認，即表示解除本件承攬契約，依上述規定，亦難認為合法。從而
    ，原告依民法第二百五十九條第三款關於回復原狀之規定，請求被告給付其已完
    成部分之工程款六十一萬二千八百七十六元，即屬無據。
四、另查本件承攬契約書第十五條約定，甲（被告）、乙（原告）雙方任一方違反本
    契約書之約定須賠償他方懲罰性違約金七十萬元，有該承攬契約書在卷足稽。本
    件被告既已給付遲延，即屬違反本件承攬契約，依上述約定，自應給付原告違約
    金。
五、綜上所述，原告依本件承攬契約第十五條之約定，請求被告給付違約金七十萬元
    及自起訴狀繕本送達翌日即八十六年七月二十五日起至清償日止按年息百分之五
    計算之利息，洵有理由，應予准許。逾此部分之請求，則屬於法無據，應駁回之
    。兩造其餘攻擊防禦方法，核於本件判決結果無影響，爰不逐一論述，附此敘明
    。
六、兩造陳明願供擔保聲請宣告假執行及免為假執行，於原告勝訴部分，核無不合，
    爰分別定相當擔保金額准許之。至其餘部分，原告之假執行聲請因原告之訴無理
    由被駁回而失所附麗，自應予駁回。
七、結論：原告之訴為一部有理由，一部無理由，依民事訴訟法第七十九條但書、第
    三百九十條第二項、第三百九十二條，判決如主文。
中      華      民      國    八十九    年      三      月     十五     日
                                台灣台中地方法院民事第二庭
~B法      官  許文碩
右為正本係照原本作成
如對本判決上訴，須於判決送達後廿日內向本院提出上訴狀
中      華      民      國    八十九    年      三      月     十六     日
~B法院書記官


司法院資訊處製作；財團法人民間司法改革基金會備份。
